【裁判字號】    93,訴,4231
【裁判日期】    950209
【裁判案由】    新型專利異議
【裁判全文】
臺北高等行政法院判決
                                     93年度訴字第4231號
                              .
原      告  又中科技股份有限公司
代  表  人  甲○○
訴訟代理人  陳啟舜律師（兼送達代收人）
複 代理 人  錢師風律師
            楊翠玲律師
被      告  經濟部智慧財產局
代  表  人  蔡練生（局長）
訴訟代理人  丙○○
參  加  人  協禧電機股份有限公司
代  表  人  乙○○
訴訟代理人  桂齊恆律師
            廖正多律師
上  一  人
複 代理 人  謝智硯律師（兼送達代收人）
上列當事人間因新型專利異議事件，原告不服經濟部中華民國93
年11月4日經訴字第09306228270號訴願決定，提起行政訴訟，經
本院命參加人獨立參加訴訟，本院判決如下：
    主  文
原告之訴駁回。
訴訟費用由原告負擔。
    事  實
一、事實概要：
    參加人於民國89年1月20日以「散熱器結構改良」（下稱系
    爭案）向被告申請新型專利，經被告編為第00000000號審查
    ，准予專利。公告期間，原告以其違反核准審定時專利法第
    98條第1項第2款及第2項之規定，對之提起異議，案經被告
    審查，於93年7月22日以（93）智專三（二）04070字第0932
    0697860號專利異議審定書為「異議不成立」之處分。原告
    不服，乃向經濟部提起訴願，經遭訴願決定駁回，遂向本院
    提起行政訴訟。
二、兩造聲明：
  (一)原告聲明：
   1.訴願決定及原處分均撤銷。
   2.被告應為系爭案異議成立之處分。
   3.訴訟費用由被告負擔。
  (二)被告聲明：
   1.駁回原告之訴。
   2.訴訟費用由原告負擔。
  (三)參加人聲明：
   1.駁回原告之訴。
   2.訴訟費用由原告負擔。
三、兩造之爭點：系爭案是否有違前揭專利法第98條第1項第2款
    及第2項規定，而不符新型專利要件？
  (一)原告主張之理由：
   1.系爭案之技術內容：
    (1)系爭案專利說明書第3頁第4行以下揭示：「如第5圖所示
      ，目前既有的超薄型散熱器設計，其主要係由一風扇（40
      ）、一風扇座（50）及一散熱板（60）所組成，其風扇（
      40）係一內部裝設有定子組的扇葉（41）所構成，風扇（
      40）且組設於風扇座（50）座板（51）中央的承載座（52
      ）上，並藉由風扇座（50）配合固結元件組設於一具複數
      散熱鰭片（61）的散熱板（60）上，而構成一可裝設於發
      熱源上以扇葉（41）旋動的氣流達到冷卻排熱效果之散熱
      器結構」。
    (2)系爭案專利說明書第3頁倒數第2行以下可知，系爭案創作
      目的揭示：「有鑑於此，本創作之主要目的即在於提供一
      種散熱器結構改良，其主要係令散熱板以一金屬板直接經
      衝壓彎折加工成型之型體設計，藉以提昇構件加工製造的
      容易度，並可提昇製造速度及量產，進而有效降低製造成
      本，據以提供一種更具產業利用價值的散熱器設計。」
    (3)系爭案專利說明書第6頁第15行以下可知，系爭案創作功
      效揭示：「本創作主要係令散熱板為一可以衝製彎折加工
      方式量產製造之型體設計，其中令散熱板先衝製成一平面
      展開狀的板體，再沖壓出散熱凸緣以及板體周邊彎折出複
      數散熱鰭片等型體設計，藉以提昇構件在加工製造上的容
      易度，並可據以提昇製造速度及量產，進而降低製造成本
      以提高其產業上的利用價值。」
    (4)綜上所述，並依原告所提附件2之2所示，系爭案與其第5
      圖所示習知散熱器之比較圖可知，系爭案依其申請專利說
      明書所載，係改良如其第5圖所示習知散熱器之缺點，且
      申請專利範圍第1項亦以「其特徵在於」等文字將習知技
      術與系爭案之技術特徵加以區分，因此，系爭案之「一結
      合扇葉11及定子組12裝設於風扇座20中，風扇座20配合固
      結元件組設一具散熱鰭片32的散熱板30所構成之組件」等
      技術手段（圖中所示之藍色部分），係屬習知技術，並被
      揭示於系爭案之申請專利說明書及所附第5圖，故系爭案
      申請專利範圍第1項所載之主要技術特徵應僅在於該「散
      熱板30為金屬板經衝製彎折加工成型的構件，其板體31周
      邊朝上彎折複數散熱鰭片32，各鰭片32上形成穿孔321，
      板體31上形成複數個散熱凸緣33」等技術部分（圖中所示
      之紅色部分）。是以，系爭案是否為運用申請前既有技術
      或知識，應僅就系爭案之該主要技術特徵（圖中所示之紅
      色部分）是否為運用與88年11月26日申請，90年9月1日公
      告之第00000000號「散熱鰭片」新型專利案（下稱引證1
      ）、1996年4月2日公告之美國第0000000號專利案（下稱
      引證2）、1996年10月22日公告之美國第0000000號專利案
      （下稱引證3）之既有技術，如該技術特徵已被引證1、2
      及3所公開，即不具有進步性。又原處分理由並未就系爭
      案之技術內容是否為系爭案所述之習知技術與之片斷技術
      相組合加以審查，原處分應屬違誤。
   2.按原告所提附件2之1之比較圖式，系爭案申請專利範圍第1
     項之技術內容與引證1相同，故系爭案不具新穎性，有違反
     前揭專利法第98條第1項第2款規定：
    (1)按引證1之第1、3、4圖所示，引證2揭示之散熱鰭片並非
      為單一構件設計，引證1不僅揭示有系爭案之具散熱鰭片
      32（引證1稱散熱片11a-d）的散熱板30（引證1稱散熱鰭
      片1），且引證1亦設有系爭案之風扇10（引證1稱散熱風
      扇20）。引證1之第1圖、第4圖所揭示之「散熱風扇20、
      20'」即為系爭案所述之「風扇10與風扇座20」，且引證1
      之「散熱鰭片1」即為系爭案所述之「散熱板30」。此外
      ，系爭案之「一結合扇葉11及定子組12裝設於風扇座20中
      ，風扇座20配合固結元件組設一具散熱鰭片32的散熱板30
      所構成之組件」，與引證1「散熱鰭片1被設計成與一散熱
      風扇結合成散熱模組使用」之技術內容完全相同；系爭案
      「由一扇葉11及定子組12裝設於風扇座20中」，即形成引
      證1之「風扇座20」。將引證1「散熱風扇20、20'」與「
      散熱鰭片1」相結合及形成系爭案之散熱器整體組合結構
      設計，並非被告所稱熱鰭片為單一構件設計而已，故被告
      有基礎事實之認定與事實不符之違法，原處分應屬違誤。
      此外，系爭案之「其板體31周邊朝上彎折複數散熱鰭片32
      」即為引證1之「散熱鰭片1包括有一中央區域10、圍繞並
      且連接於中央區域10之四周緣的複數個散熱片11a- 11d
      」，故系爭案之主要技術特徵內容與引證1完全相同。該
      「複數個散熱片11a-11d」即為系爭案所稱之「複數個具
      穿孔321的散熱鰭片32」，且亦揭示有穿孔110（系爭案稱
      複數個穿孔321），原處分稱引證1「未見有系爭案散熱板
      周邊採用複數個具穿孔的散熱鰭片」係屬違誤。
    (2)系爭案與引證1「技術內容」之差異，僅在於：引證1未具
      備系爭案之「板體31上形成複數個散熱凸緣33」。惟按系
      爭案說明書第3頁第12、13行可知，系爭案主要係改良其
      說明書第5圖所示既有散熱器結構之散熱板32以壓鑄方式
      或擠型再加工方式等兩種方式製造成型，主要係令散熱板
      為一可以衝製彎折加工方式量產製造之型體設計，其中令
      散熱板先衝製成一平面展開狀的板體，再沖壓出散熱凸緣
      以及板體周邊彎折出複數散熱鰭片等型體設計，此有系爭
      案說明書第6頁第15行至第18行可稽。該散熱板以「金屬
      板衝製彎折加工方式量產製造」技術內容與該引證1技術
      內容相同，系爭案之「散熱板30為金屬板經衝製彎折加工
      成型的構件」即為引證1之「散熱鰭片1主要是透過彎折的
      手段，將經過衝壓製作之金屬板，彎折成適當的立體形狀
      」。再者，系爭案之「沖壓出散熱凸緣以及板體周邊彎折
      出複數散熱鰭片」係同一沖壓步驟，為業界慣用技術，故
      系爭案不具新穎性。
   3.系爭案不具進步性：
    (1)系爭案技術內容與引證1相較，縱若具有新穎性，其亦不
      具進步性：
     系爭案之技術內容與引證1相較，僅系爭案之「散熱凸緣
       33」與引證1不同，為參加人所不否認。惟系爭案之散熱
       板30與引證1之散熱鰭片1同由「金屬板沖製加工方式製
       造」，該二者技術手段相同，且在同一沖製步驟當中，
       同時成型有該「散熱凸緣33」係業界慣用技術，毫無技
       術可言，系爭案係運用申請前既有之技術或知識，而為
       熟習該項技術者所能輕易完成。
     再者，系爭案之「散熱凸緣33」之差異，亦無功效之增
       進，無較佳之散熱效果：按原告所提附件7可知，所謂「
       增進某種功效」，係指申請專利之新型，其物品之形狀
       、構造或裝置之改良，在效果上克服先前技術中存在的
       問題點，具備好用或實用之條件者。又說明書「創作之
       目的」中，應記載該新型所欲解決之問題點及目的；「
       新型之功效」中，應儘量具體的記載該新型所產生的「
       特有功效」。「特有功效」者，謂依據申請專利新型之
       「技術內容、特點」，始能獲得的功效而言，此有原告
       所提附件8可稽。是以，雖系爭案之「散熱凸緣33」可達
       較佳之散熱功效，惟因其並未載入前揭系爭案「創作之
       目的」或「新型之功效」中，既非系爭案所欲解決之問
       題點及目的，亦非前揭系爭案「創新所在」所獲得之「
       特有功效」，不符前揭「增進功效」之認定條件。況系
       爭案設「散熱凸緣33」時，該「散熱板30」與電腦主機
       中之發熱源之接觸面積勢必減少，該發熱源所產生之熱
       反較不易傳導至「散熱板30」，在散熱效果而言，系爭
       案自亦無功效之增進。
    (2)系爭案申請專利範圍第1項係運用其申請專利說明書及第5
      圖所示習知散熱器片斷技術，與引證2所公開片斷技術相
      組合，為熟習該項技術者所能輕易完成，且未能增進功效
      ，不具進步性：
     系爭案之「散熱器，由散熱板30可固定於發熱源上」，
       與引證2之「散熱片對IC晶片發熱源散熱」作用相同。引
       證2固未具備系爭案之「風扇及風扇座等組件」，惟該「
       風扇及風扇座等組件」係屬習知構件，於系爭案申請專
       利說明書及第5圖已揭示。
     引證2與系爭案之作用，均同對電腦主機中之發熱源作散
       熱之用，因此，在該散熱器中設有風扇構件，以便驅動
       氣流作為散熱係理所當然；此外，引證2之圖式雖未繪示
       有該風扇構件，惟按原告所提附件9可知，於引證2之說
       明書已清楚載述：「在該散熱片之周遭環境內係設有一
       風扇或其相似物，以便驅動氣流，進而加速該散熱片之
       散熱能力」，故被告稱引證2未揭示有系爭案之風扇及風
       扇座等組件，顯有基礎事實之認定與事實不符之違法。
       此外，被告僅係就系爭案與引證2是否相同不具新穎性相
       比較，並未審查系爭案是否為其申請專利說明書及第5圖
       所揭示之習知技術與引證2之片斷技術相組合而不具進步
       性，顯有為誤。
     引證2「一體成型之散熱片」即為系爭案主要技術特徵之
       「散熱板30」；系爭案「散熱板30為金屬板經衝製彎折
       加工成型的構件」與引證2「散熱片10係設計成一體成型
       ，較佳係由一壓製機壓印鋁金屬所製成」技術手段相同
       ；按附件2之3比較圖，系爭案與既有散熱器結構相較，
       其技術特徵（系爭案創新所在）應僅在：散熱板30為金
       屬板經衝製彎折加工成型的構件，其板體31周邊朝上彎
       折複數散熱鰭片32，各鰭片32上形成穿孔321，板體31
       上形成複數個散熱凸緣33（紅色部分），此與引證2「該
       散熱片10設有散熱部15，散熱部15包含數個鰭片16a及
       16b，鰭片16a、16b各設有數個對流用長槽口24a、24b
       」技術手段相同，故引證2亦揭示有系爭案之散熱板周邊
       採用複數個具穿孔321（引證2稱長槽孔24a、24b）的散
       熱鰭片32（引證2稱散熱片10）。又引證2已揭示有：「
       在該散熱片之周遭環境內係設有一風扇或其相似物，以
       便驅動氣流，進而加速該散熱片之散熱能力」，此有原
       告於準備書狀所提附件9可稽。再者，該風扇等組件係其
       第5圖所揭示之習知技術，系爭案亦僅係其第5圖所揭示
       習知技術（藍色部分）與引證2之該散熱片10片斷技術（
       紅色部分）相組合（單純集合），係為熟習該項技術者
       所能輕易完成。
     系爭案創作功效在「提昇構件在加工製造上的容易度，
       並可據以提昇製造速度及量產」，此功效係源自其散熱
       板30為金屬板經衝製彎折加工成型的構件，而該構造與
       引證2「散熱片10」相同，故系爭案前揭功效與引證2相
       同，其並無被告所稱「系爭案設有複數個散熱凸緣，可
       使增進散熱片快速散熱之效果」，因此，被告稱系爭案
       具有上述快速散熱之效果並不正確。又按前揭系爭案創
       作目的內容可知，系爭案與引證2之創作目的亦相同。
     再者，就被告稱系爭案之散熱板30設「散熱凸緣33」為
       引證2所無，且該「散熱凸緣33」具有較佳之散熱效果乙
       節，原告答辯如前所述。再者，系爭案之說明書亦未就
       「散熱凸緣33」設置數量、情形加以說明，該「散熱凸
       緣33」所具有之散熱效果亦缺乏詳細數據可供比較，其
       實難稱具有功效之增進。尤其是，系爭案設「散熱凸緣
       33」時，該「散熱板30」底部係形成相對之凹入（由於
       該散熱板30利用沖壓成型技術），如此，該「散熱板30
       」底部與電腦主機中之發熱源接觸面積勢必減少，該發
       熱源所產生之熱反而較不易傳導至「散熱板30」，在散
       熱效果而言，該「散熱凸緣33」並無系爭案所述之功效
       ，系爭案自無功效之增進。
    (3)系爭案申請專利範圍第1項係運用引證3所公開之技術手段
      ，或其申請專利說明書及第5圖所示習知散熱器片斷技術
      ，與引證3所公開片斷技術相組合，為熟習該項技術者所
      能輕易完成，且未能增進功效：
     引證3之「基座11」即為系爭案所述之「散熱板體31」；
       引證3之「散熱件12、13及14」即為系爭案所述之「散熱
       鰭片32」；引證3之「數個長槽口15」即為系爭案所述之
       「複數個穿孔321」；引證3「為一散熱片包含一本體具
       有一基座11」，而該「基座11」即為系爭案所稱之「散
       熱板體30」。此外，引證3數個長槽口15供空氣可進入該
       散熱片本體，即為系爭案所稱快速散熱之功效。
     按原告所提附件2之4，系爭案之技術內容已如前述，係
       改良其說明書第5圖所示既有散熱器結構，則系爭案與該
       既有散熱器結構有相同之風扇構件（藍色部分），系爭
       案與該既有散熱器結構相較，其技術特徵（系爭案創新
       所在）應僅在：散熱板30為金屬板經衝製彎折加工成型
       的構件，其板體31周邊朝上彎折複數散熱鰭片32，各鰭
       片32上形成穿孔321，板體31上形成複數個散熱凸緣33（
       紅色部分）。而按引證3所揭示之「散熱片10係一體成型
       ，壓印成型之散熱件12、13及14係自該基座11之邊緣處
       垂直延伸形成，該散熱件12、13及14設有數個長槽口供
       空氣15可進入該散熱片本體」（紅色部分）可知，系爭
       案主要技術特徵係運用申請前該引證3已公開之既有技術
       ，而為熟習該項技術者所能輕易完成。又系爭案之「一
       結合扇葉11及定子組12裝設於風扇座20中，風扇座20配
       合固結元件組設一具散熱鰭片32的散熱板30所構成之組
       件」等片斷技術（藍色部分），與引證3之「風扇裝設於
       導熱材料製成的一本體內」等片斷技術（藍色部分）相
       同。此外，系爭案謂「散熱板30為金屬板經衝製彎折加
       工成型的構件」與引證3「基座11係壓印成型」技術手段
       相同；系爭案謂「板體31周邊朝上彎折複數散熱鰭片32
       ，各鰭片32上形成穿孔321，板體31上形成複數個散熱凸
       緣33 」與引證3「散熱件12、13及14係自該基座11之邊
       緣處垂直延伸形成，該散熱件12、13及14設有數個長槽
       口15」技術手段相同。因此，系爭案僅係運用申請前該
       引證3已公開之技術。
     綜上可知，系爭案亦係運用申請前其申請專利說明書及
       其第5圖所示之既有片斷技術（藍色部分），與引證3該
       「基座11壓印成型散熱件12、13及14，係自該基座11之
       邊緣處垂直延伸形成，該散熱件12、13及14設有數個長
       槽口15」片斷技術（紅色部分）相組合，為熟習該項技
       術者所能輕易完成。
     同前揭系爭案創作目的及創作功效說明可知，系爭案創
       作目的及功效與引證3相同，系爭案未能增進功效。且系
       爭案之功效在「提昇構件在加工製造上的容易度，並可
       據以提昇製造速度及量產」，其並無被告所稱「...，系
       爭案結構上所具有快速散熱之功效」，因此，被告稱系
       爭案具有上述快速散熱之效果並不正確。再者，就被告
       謂系爭案之散熱板30設「散熱凸緣33」為引證3所無，且
       「散熱凸緣33」具有較佳之散熱效果乙節，原告答辯如
       前所述，故在散熱效果而言，系爭案無功效之增進。
   4.系爭案申請專利範圍第2項係運用申請前既有技術，而為熟
     習該項技術者所能輕易完成，且系爭案亦未能增進功效，
     係不具進步性，有違反前揭專利法第98條第2項規定：
    (1)系爭案申請專利範圍第2項係其獨立項之附屬項，該附屬
      項之技術內容固應與獨立項之技術內容一併考慮，惟該申
      請專利範圍第1項之技術內容已如前述不具進步性，因此
      ，原告僅再就該附屬項之技術內容是否不具進步性加以論
      述。
    (2)引證2係揭示有「散熱片10設有數個支撐腳14」技術，系
      爭案之「凸耳34」即為該引證2之「支撐腳14」，該二者
      之技術手段及作用完全相同，故不具進步性。
   5.系爭案申請專利範圍第3項係運用申請前既有技術，而為熟
     習該項技術者所能輕易完成，且系爭案亦未能增進功效，
     不具進步性。引證2係揭示有「鰭片16a及16b設有數個對流
     用長槽口24 a、24b」技術，引證3係揭示有「散熱件12、
     13及14設有數個長槽口15供空氣可進入該散熱片本體」技
     術，系爭案之「穿孔321可為長形孔」即為該引證2之「長
     槽口24a、24b」或引證3之「長槽口15」，該技術手段及作
     用完全相同。
   6.原告於訴願理由書已明確指出被告之上述違誤，惟訴願決
     定理由仍持原處分前揭錯誤理由，並稱：「...，查上述三
     者之技術內容，其元件結構、元件之連接關係及結合技術
     手段皆不相同，並無法互相組合，... 」，作出訴願駁回
     之草率決定，無法令人苟同。再者，系爭案是否不具進步
     性，應以系爭案是否為先前之片斷技術相組合，而非審究
     該技術內容、元件結構及元件之連接關係，故訴願決定違
     誤。
  (二)被告主張之理由：
   1.引證1所揭示之散熱鰭片為單一構件設計，不同於系爭案申
     請專利範圍第1項散熱器之整體組合結構設計，且引證1未
     見有系爭案散熱板周邊採用數個穿孔的散熱鰭片及散熱板
     體上形成複數個散熱凸緣等構造，引證1與系爭案係不同之
     設計結構，兩者實質上並不相同，故引證1無法證明系爭案
     申請專利範圍第1項不具新穎性。又系爭案申請專利範圍第
     2、3項為其第1項獨立項之附屬項，乃第1項獨立項技術特
     徵之附加描述，故引證1亦無法證明系爭案申請專利範圍第
     2、3項不具新穎性。
   2.再者，引證2為一體成型之散熱片，內設有接觸部及數個支
     撐腳，且該支撐腳由接觸部延設出，該散熱片亦設有一散
     熱部，該散熱部包含數個鰭片者；引證2與系爭案申請專利
     範圍第1項相比較，引證2未揭示有系爭案之風扇及風扇座
     等組件，如有風扇須組裝，其組裝方式如何沒有提及，與
      系爭案無法比較。又引證2不具有系爭案獨立項散熱板體
     各周邊設複數個穿孔的散熱鰭片，以及設有複數散熱凸緣
     ，可使增進散熱片快速散熱之效果。又引證3為一散熱片包
     含一本體具有一基座，由該基座之底側可供貼附於一電子
     裝置封裝件之一表面者；引證3與系爭案申請專利範圍第1
     項相比較，引證3未見有系爭案散熱板體各周邊設有複數穿
     孔的散熱鰭片，以及設有複數散熱凸緣等之技術運用，且
     引證3亦無法達成系爭案結構上所具有快速散熱之功效。原
     告雖主張會減少與熱源的接觸面積，但散熱部分主要集中
     於中間部分，所以不會影響。是引證2、3均不足以證明系
     爭案申請專利範圍第1項不具進步性；又系爭案申請專利範
     圍第2至3項為其第1項獨立項之附屬項，乃第1項獨立項技
     術特徵之附加描述，故引證2、3亦無法證明其系爭案申請
     專利範圍第2至3項不具進步性。
   3.至於原告訴稱系爭案係運用其專利說明書第5圖所揭示之習
     知散熱風扇結構與引證2、3所揭示之片段技術相組合乙節
     ，上述三者之技術內容，其元件結構、元件之相互連接關
     係及結合技術手段等皆不相同，並無法互相組合，故系爭
     案非屬可由該等習知技術輕易組合完成者。
  (三)參加人主張之理由：
   1.原處分理由（六）中並未指出系爭案未揭露系爭案獨立項
     中風扇及風扇座組件等習知技術，即表示引證3之技術內容
     「實質上」已涵括系爭案說明書所述之習知技術。今被告
     於審查理由（六）後段說明中進一步指出「縱使組合引證2
     及引證3所揭示之技術或構造，均不足以否定系爭案之上述
     技術特徵及功效上之增進，...。」實質上，被告係結合系
     爭案所述之習知技術及引證2、3等技術內容之組合與系爭
     案申請專利範圍第1項整體技術特徵相較後，所作之判斷，
     故被告對原告之主張並無漏未審酌之違誤。
   2.引證1之創作標的物係為「散熱鰭片」，即引證1係針對「
     散熱鰭片」單一構件所提出之設計，而系爭案獨立項所界
     定的是「散熱器」整體之組合構造，該散熱器係由一結合
     扇葉（11）及定子組（12）的風扇（10）裝設於風扇座（
     20）中，風扇配合固結元件組裝一具散熱鰭片（32）的散
     熱板（30）所構成之組件，故兩者之創作標的物不同。再
     者，被告於系爭案專利異議審定書之理由（四）中係指出
     ：「引證1未見有系爭案散熱板周邊採用複數個具穿孔的散
     熱鰭片，及散熱板體上形成複數個散熱凸緣等構造。」並
     未指出系爭案未揭露系爭案獨立項中風扇及風扇座、...
     等組件在引證1中未揭露。據此，被告於系爭案審查過程中
     ，並非單就引證1之散熱鰭片與系爭案散熱器整體之構造進
     行比較，而係以引證1全份說明書及圖式之內容與系爭案獨
     立項整體特徵比對，因此，被告於引證1與系爭案之比對過
     程中並無違誤。
   3.依引證1第4圖所示，該散熱鰭片（1）周邊各有一散熱片（
     11a-11d），各散熱片（11a-11d）中各具有數穿孔（110）
     ，且該散熱鰭片（1）之中央區域（10）為平坦狀。如系爭
     案第1圖所示，系爭案獨立項所界定之散熱板（30）板體（
     31）周邊各朝上彎折有複數散熱鰭片（32），各散熱鰭片
     （32）上具有穿孔（321），且板體（31）上形成複數個散
     熱凸緣（33）。系爭案與引證1相較，引證1之散熱鰭片（1
     ）四周邊之散熱片（11a-11d）形狀構造與系爭案散熱板（
     30）周邊各具有複數個具穿孔（321）的散熱鰭片（32）不
     同，且引證1散熱鰭片（1）之平坦狀中央區域（10）也未
     見有相當於系爭案板體（31）上形成複數個散熱凸緣（33
     ）。況且，原告於其異議理由書第6頁第2~3行以及第9頁第
     5-6行第（四）項均自承，系爭案申請專利範圍第1項之「
     板體（31）上形成複數個散熱凸緣（33）」等技術特徵，
     於各引證案中未被揭示。是以，引證1確未揭露系爭案申請
     專利範圍獨立項界定之所有特徵構造，故被告判定引證1不
     足以證明系爭案獨立項及第2至3項附屬項不具新穎性，並
     無違誤。此外，系爭案重點在於平板彎折的方式，引證案
     中並沒有提及此種方式製造散熱器。附件2（即引證2）利
     用彎折成層次面放置散熱片的方式與系爭案整片板子彎折
     起來就是散熱片的方式不同。
   4.引證2係關於一種應用於IC晶片之散熱片10設計，由其圖式
     或專利說明書內容可以得知，均未揭露對應於系爭案獨立
     項所界定之風扇（10）及風扇座（20）等組件，也未具體
     說明引證2散熱片上是否可以加裝風扇等組件，或是如何於
     散熱片上組裝風扇等技術內容。再者，引證2散熱片10周邊
     之凸片16b係自頂端朝中央橫向延伸，幾近封閉其頂部，無
     法提供風扇之類的構件組設，亦即引證2係應用單一散熱片
     10自然散熱之技術手段，故引證2之散熱片與系爭案習知技
     術所述之風扇及風扇座等組件間無法互相組合。此外，被
     告於審查理由（五）中清楚載明：「引證2不足以證明系爭
     案獨立項及第2、3項附屬項不具進步性」，故被告於本件
     之審查過程中並無原告主張僅作新穎性判斷之情事。
   5.比對引證3與系爭案之技術內容，引證3中確實未見及對應
     於系爭案散熱板體各周邊設有複數具有穿孔的散熱鰭片，
     以及板體上設有複數散熱凸緣之技術特徵。再者，系爭案
     透過複數具有穿孔之散熱鰭片以及複數散熱凸緣之技術手
     段，相較於引證3，系爭案前述技術手段可令該散熱板擴大
     其散熱表面積，增進其散熱效果，達到快速散熱之功效，
     確為引證3所無法達成者。故被告判定引證3不足以證明系
     爭案獨立項及第2、3項附屬項不具進步性，並無違誤。
   6.對於系爭案相較於各引證案或其組合是否違反新穎性及進
     步性等規定之爭點，參加人前於異議答辯書提出說明，且
     被告於系爭案異議審定書中也已明確說明系爭案並無違反
     專利法規定之理由，故原告主張系爭案相較於各引證案有
     違反專利法規定之理由不足採信。
   7.系爭案於其專利說明書第5頁倒數第4行至第6頁第13行之段
     落說明中，係說明系爭案散熱板（30）之形狀構造，其中
     於第6頁第1行起清楚載明「....，板體（31）上形成複數
     個由下朝上凸起的散熱凸緣（33），藉以增加散熱板的散
     熱面積，散熱板（30）可以其底面直接黏貼於發熱源上，
     ... 使發熱源散熱的熱量可傳導至散熱板上，... 風扇座
     （20 ）可以定位凸柱（23）置設於散熱板（30）的定位孔
     （35 ）處配合固結元件結合一體，如第3圖所示者，風扇
     （10）旋動所產生的氣流將熱傳導至散熱板（30）上的熱
     量快速排放。」，可知系爭案確有利用複數個散熱凸緣，
     可使增進散熱板快速散熱之效果，故被告之審查理由確實
     判斷有據，原告之主張不足採信。
    理   由
一、本件係於專利法92年1月3日修正施行 (即93年7月1日施行)
    前，已提出之異議案，依專利法第136條規定，應適用修正
    施行前即90年10月24日修正公布之專利法規定審查。又系爭
    案係於89年1月20日申請專利，被告於90年10月8日審定准予
    專利，則系爭案有無應不予專利之原因，應以核准審定時所
    適用之83年1月21日修正公布之專利法為斷。次按凡對物品
    之形狀、構造或裝置之創作或改良，而可供產業上利用者，
    得依法申請取得新型專利，固為系爭專利核准審定時專利法
    第97條暨第98條第1項所明定。惟同法第98條第1項第1款、
    第2項分別規定：「凡可供產業上利用之新型，無下列情事
    之一者，得依本法申請取得新型專利：一、申請前已見於刊
    物或已公開使用者。…。」「（第2項）新型係運用申請前
    既有之技術或知識，而為熟習該項技術者所能輕易完成且未
    能增進功效時，雖無前項所列情事，仍不得依本法申請取得
    新型專利。」
二、依卷附新型專利說明書之記載，系爭案係：
1.一種散熱器結構改良，其係由一結合扇葉及定子組風扇裝設於
  風扇座中，風扇座配合固結元件組設一具散熱鰭片的散熱板所
  構成之組件，其特徵在於：散熱板為金屬板經衝製彎折加工成
  型的構件，其板體周邊朝上彎折複數散熱鰭片，各鰭片上形成
  穿孔，板體上形成複數個的散熱凸緣。
2.如申請專利範圍第1項所述之散熱器結構改良，其中散熱板的
  板體可於其二相對側邊處分別延設一具穿孔的凸耳。
3.如申請專利範圍第1項所述之散熱器結構改良，其中散熱板各
  鰭片上的穿孔可為長形孔。
三、引證1係90年9月1日公告之第00000000號「散熱鰭片」專利
    案，引證1公告日期晚於系爭案申請日，並非系爭案申請時
    之既有技術，尚不能作為據以論究系爭案不具進步性之論據
    。再查，系爭案申請專利範圍第1項（獨立項）所揭示一種
    散熱器結構改良，其係由一結合扇葉及定子組風扇裝設於風
    扇座中，風扇座配合固結元件組設一具散熱鰭片的散熱板所
    構成之組件，其特徵在於：散熱板為金屬板經衝製彎折加工
    成型的構件，其板體周邊朝上彎折複數散熱鰭片，各鰭片上
    形成穿孔，板體上形成複數個的散熱凸緣。而引證1所揭示
    之散熱鰭片為單一構件設計，不同於系爭案申請專利範圍第
    1項散熱器之整體組合結構設計；且引證1未見有系爭案散熱
    板周邊採用數個具穿孔的散熱鰭片及散熱板體上形成複數個
    散熱凸緣等構造。因此，引證1與系爭案係不同之設計結構
    ，兩者實質上並不相同，引證1無法證明系爭案申請專利範
    圍第1項不具新穎性。系爭案申請專利範圍第2、3項為其第1
    項獨立項之附屬項，乃第1項獨立項技術特徵之附加描述，
    該等附屬項仍具有獨立項前述技術構造上之特徵，故引證1
    亦無法證明系爭案申請專利範圍第2、3項不具新穎性。
四、引證2係1996年4月2日公告之美國第0000000專利案，引證2
    為一體成型之散熱片，內設有接觸部12及數個支撐腳14，且
    該支撐腳由接觸部12延設出，該散熱片亦設有一散熱部15，
    該散熱部包含數個鰭片16a、16b，鰭片16a、16b各設有對流
    用長槽孔24a、24b。引證2與前述系爭案申請專利範圍第1項
    （獨立項）相比較，系爭案散熱鰭片係彼此分離而具有穿孔
    ，與引證2為一體成型之散熱片已有差異，另引證2亦未揭示
    系爭案板體上形成有複數散熱凸緣之技術內容，引證2亦不
    能證明系爭案不具新穎性。原告雖主張引證2散熱片10與系
    爭案散熱板30均為金屬板經衝製彎折加工成型的構件，功效
    相同，被告所稱「系爭案設有複數個散熱凸緣，可使增進散
    熱片快速散熱之效果」快速散熱之效果並不正確等等。惟查
    ，引證2散熱鰭片係彼此分離而具有穿孔，與引證2為一體成
    型之散熱片已有差異，另引證2亦未揭示系爭案板體上形成
    有複數散熱凸緣之技術內容，已如前述。而系爭案藉由散熱
    板為一金屬板經衝壓彎折加工成型的型體，其板體周邊朝上
    彎設複數散熱鰭片，各散熱鰭片中形成穿孔，板體上形成複
    數個散熱凸緣之設計，使散熱板易於加工製造彎折方式量產
    製造，據以降低製造成本 (專利說明書第4頁參照)。系爭案
    除仍具有熱量快速排放效果外，並有易於加工製造彎折方式
    量產製造，降低製造成本之功效增進，較之引證2難謂不具
    進步性。原告主張系爭案「散熱凸緣33」所具有之散熱效果
    亦缺乏詳細數據可供比較，系爭案並無功效之增進部分，尚
    非可採。
五、引證3係一散熱片包含一本體具有一基座11，由該基座11之
    底側可供貼附於一電子裝置封裝件之一表面。該壓印成型之
    散熱件12、13、14係自該基座之邊緣處垂直延伸形成，該散
    熱件12、13及14設有數個長槽口15供空氣可進入該散熱片本
    體，該散熱件16之高度低於該散熱件12至14之高度；另指形
    支撐件18設有斜導引邊等。引證3與系爭案申請專利範圍第1
    項（獨立項）相比較，引證3之散熱件係基座之邊緣處整片
    垂直延伸形成，與系爭案散熱鰭片係彼此分離而呈ㄇ形者不
    同，且引證3亦未見設有複數散熱凸緣等之技術運用，引證3
    與系爭案構造顯有不同，引證3不能證明系爭案不具新穎性
    。又系爭案專利說明書第5頁倒數第4行至第6頁第13行之段
    落說明中，已說明系爭案散熱板（30）之形狀構造，其中於
    第6頁第1行起載明「....，板體（31）上形成複數個由下朝
    上凸起的散熱凸緣（33），藉以增加散熱板的散熱面積，散
    熱板（30）可以其底面直接黏貼於發熱源上，... 使發熱源
    散熱的熱量可傳導至散熱板上，... 風扇座（20）可以定位
    凸柱（23）置設於散熱板（30）的定位孔（35）處配合固結
    元件結合一體，如第3圖所示者，風扇（10）旋動所產生的
    氣流將熱傳導至散熱板（30）上的熱量快速排放。」因此，
    系爭案確有利用複數個散熱凸緣，可使增進散熱板快速散熱
    之效果，且散熱板（30）可以其底面直接黏貼於發熱源上，
    上開散熱凸緣如其圖式所示可設於散熱板四周，而發熱源既
    集中散熱板中間，尚不致因散熱凸緣之設計而使底部與電腦
    主機中之發熱源接觸面積勢必減少，致發熱源所產生之熱不
    易傳導至散熱板30之情形。引證3板體上既未形成複數個散
    熱凸緣之設計，不具系爭案上揭獨立項及各附屬項之構造可
    利用複數個散熱凸緣，增進散熱板快速散熱之效果，並達到
    易於加工製造彎折方式量產製造，據以降低製造成本之功效
    ，引證3尚未能證明系爭案不具進步性。依上說明，引證2及
    引證3並不具有複數個散熱凸緣，且其散熱件亦與系爭案散
    熱鰭片係彼此分離而呈ㄇ形者不同，結合引證2及引證3尚不
    能輕易組合而得系爭案之前揭結構之特徵，仍不足以否定系
    爭案所可達成上述功效之增進。原告主張系爭案僅係習知技
    術與引證2或引證3片斷技術單純集合組合，為熟習該項技術
    者所能輕易完成，且未能增進功效等等，非屬可採。
六、從而，被告以系爭案未違反核准審定時專利法第98條第1項
    第1款、第2項之規定，而為異議不成立之處分，於法並無不
    合，訴願決定予以維持，亦屬妥適，原告主張前詞，請求撤
    銷訴願決定及原處分，為無理由，應予駁回。
據上論結，本件原告之訴為無理由，爰依行政訴訟法第98條第3項
前段，判決如主文。
中    華    民    國    95    年     2    月    9     日
                          第三庭審判長法  官  姜素娥
                                      法  官  陳秀
                                      法  官  陳國成
上為正本係照原本作成。
如不服本判決，應於送達後20日內向本院提出上訴狀並表明上訴
理由，如於本判決宣示後送達前提起上訴者，應於判決送達後20
日內補提上訴理由書（須按他造人數附繕本）。
中    華    民    國    95    年     2    月   10     日
                                      書記官  王英傑


司法院資訊處製作；財團法人民間司法改革基金會備份。
